【裁判字號】    91,訴,6311
【裁判日期】    920516
【裁判案由】    拆屋還地等
【裁判全文】
臺灣臺北地方法院民事判決  九十一年度訴字第六三一一號
    原      告    台北市政府財政局
    法定代理人    乙○○
    訴訟代理人    古明峰律師
    複  代理人    丙○○      住台北市○○○路○段一四九號四樓
    被      告    甲○○      住台北市中山區○○○路○段二二三巷十六號
    兼      右
    訴訟代理人    丁○○○    .
右當事人間請求拆屋還地等事件，本院判決如左：
    主      文
被告甲○○應從坐落台北市○○段○○段七八二地號土地上，如附圖所示斜線部分之
建物遷出，被告丁○○○應將如附圖所示之斜線部分之建物拆除，將上開斜線部分建
物基地零點五八平方公尺之土地返還原告。
被告丁○○○應給付原告新台幣柒仟伍佰肆拾捌元，及自民國九十一年十月九日起至
清償日止，依週年利率百分之五計算之利息，另應自民國九十一年十月一日起至返還
前開土地之日止，按月給付原告新台幣壹佰貳拾元。
訴訟費用由被告負擔。
本判決第一項於原告以新台幣貳萬陸仟元供擔保後，得假執行。
本判決第二項於原告以新台幣貳仟捌佰元供擔保後，得假執行。
    事      實
甲、原告方面：
壹、聲明：
  一、被告丁○○○將坐落台北市○○區○○段一小段七八二地號土地上，如附圖所
      示之斜線部分之建物拆除，將上開斜線部分建物基地零點五八平方公尺之土地
      返還原告，並應給付原告新台幣（下同）七千五百四十八元，及自起訴狀繕本
      送達翌日起至清償日止，依週年利率百分之五計算之利息，另應自民國九十一
      年十月一日起至返還右開土地之日止，按月給付原告一百二十三元。
  二、被告甲○○應從坐落台北市○○段○○段七八二地號土地上，如附圖所示斜線
      部分之建物遷出。
  三、願供擔保，請准宣告假執行。
貳、陳述：
  一、坐落台北市○○區○○段一小段七八二地號土地係台市市有之土地，而被告丁
      ○○○無合法占有之權源，竟於八十年間占有上開土地中如附圖所示斜線部分
      土地面積零點五八平方公尺，作為其所有門牌號碼台北市中山區○○○路○段
      二二三巷十六號建物後面增建物之基地，而系爭建物現為被告甲○○使用，均
      屬無權占有，原告自得依民法第七百六十七條之規定，請求被告甲○○應自附
      圖所示斜線部分之建物遷出，被告丁○○○應斜線部分之建物拆除，並將該部
      分基地零點五八平方公尺土地返還原告。
  二、被告丁○○○因無權占有上開土地而受有利益，致原告無法使用收益而受有損
      害，自屬不當得利，原告本於上開土地之管理機關之地位，得代台北市請求被
      告返還不當得利，其應返還不當得利之金額，一般皆以相當於租金之金額為準
      ，爰請求被告返還自八十六年五月一日起至九十一年八月三十一日止之不當得
      利，依土地法第一百條準用同法第九十七條計算，被告應返還金額為七千五百
      四十八元，另應自九十一年十月一日起至返還系爭土地之日止，按月給付原告
      一百二十三元，其計算式如附表所示，為此提起本件訴訟。
參、證據：提出(一)土地登記謄本影本一份、(二)建物登記謄本影本一份、(三)台北市中山
    地政事務所九十一年四月二十六日土地複丈成果圖影本一份、(四)台北市告地價查
    詢表影本一份為證，並聲請勘驗現場及囑託台北市中山地政事務所測量系爭建物
    占有系爭土地之面積。
乙、被告方面：
壹、聲明：駁回原告之訴。
貳、陳述：
  一、被告丁○○○所有坐台北市○○區○○段一小段七七五地號上之房屋，早於五
      十九年即興建完成，並於六十年一月二十日完成第一次登記，被告丁○○○於
      七十六年十二月二十八日承買取得建物所有權及土地應有部分八分之一，和平
      使用至今，並無使用長春段一小段七八二地號土地。
  二、如確實占有長春段一小段七八二地號土地，願向市府承租或承購。
  三、系爭房屋現由被告甲○○經營早餐店。
丙、本院依職權函詢中山地政事務所台北市中山地政事務所九十一年四月二十六日土
    地複丈成果圖所示系爭房屋用土地面積，與本院囑託測量所得結果差距甚大之原
    因。
    理      由
一、原告原起訴請求被告丁○○○拆屋還地，嗣於本院勘驗量測現場後，追加甲○○
    為被告，請求被告甲○○自附圖所示斜線部分之建物遷出，被告對訴之追加均無
    異議而為本案言詞論，視為同意訴之追加，合先敘明。
二、原告起訴主張坐落台北市○○區○○段一小段七八二地號土地係台市市有之土地
    ，被告丁○○○無合法占有之權源，占有上開土地中如附圖所示斜線部分土地面
    積零點五八平方公尺，作為其所有門牌號碼台北市中山區○○○路○段二二三巷
    十六號建物後面增建物之基地，而系爭建物現為被告甲○○使用，為此提起本件
    訴訟，依民法第七百六十七條之規定，請求被告甲○○應自附圖所示斜線部分之
    建物遷出，被告丁○○○應斜線部分之建物拆除，並將該部分基地零點五八平方
    公尺土地返還原告，並依民法第一百七十九條之規定，請求被告丁○○○給付如
    附表所示之不當得利。
    被告則以系爭房屋並無使用長春段一小段七八二地號土地，如確實占有長春段一
    小段七八二地號土地，願向市府承租或承購等語置辯。
三、原告主張台北市為台北市○○區○○段一小段七八二地號土地，而原告為管理機
    關，被告丁○○○所有台北市○○路○段二二三巷十六號房屋增建部分無權占有
    如附圖所示斜線部分面積零點五八平方公尺，系爭建物現為被告甲○○使用之事
    實，業據其提出土地登記謄本影本一份為證，並經本院依原告聲請勘驗現場，及
    屬託台北市中山地政事務所測量屬實，有本院九十二年一月二十四日勘驗筆錄，
    及台北市中山地政事務所土地複丈成果圖在卷可憑，自堪信為真實。按所有人對
    於無權占有或侵奪其所有物者，得請求返還之。對於妨害其所有權者，得請求除
    去之，有妨害其所有權之虞者，得請求防止之，民法第七百六十七條定有明文，
    被告丁○○○所有系爭建物，無權占有系爭土地零點五八平方公尺，而系爭建物
    現由被告甲○○使用，原告依民法第七百六十七條物上請求權之規定，請求被告
    甲○○自附圖所示斜線部分之建物遷出，被告丁○○○將坐落台北市○○區○○
    段一小段七八二地號土地上，如附圖所示之斜線部分之建物拆除，將上開斜線部
    分建物基地零點五八平方公尺之土地返還原告，自屬有據。被告雖辯稱願向市府
    承租或承購，然在其未與原告達成承租或承購之協議前，仍不能解免其無權占有
    之責任。
四、按無法律上原因而受利益，致他人受損害者，應返還其利益，民法第一百七十九
    條定有明文。又無權占有他人土地，可能獲得相當於租金之利益，此為社會通常
    之觀念。按城市地方房屋之租金，以不超過土地及其建築物申報總價額年息百分
    之十為限。此項規定，於租用基地建築房屋之情形亦準用之，土地法第七十九條
    第一項、第一百零五條定有明文。次查，土地法第九十七條第一項規定所謂之土
    地價額，依同法施行法第二十五條之規定，係指法定地價而言。法定地價依同法
    第一百四十八條規定，係指土地所有權人依土地法所申報之地價，在平均地權條
    例施行區域，係指土地所有權人於地政機關舉辦規定地價或重新規定地價時，於
    公告申報地價期間內自行申報之地價而言，惟公有土地則以土地之公告地價為申
    報地價，免予申報，平均地權條例第十六條及其施行細則第二十一條分別定有明
    文。查台北市○○段○○段七八二地號土地，自八十三年七月一日起至八十六年
    六月底止，公告地價均為每平方公尺四萬三千六百三十七元，自八十六年七月至
    八十九年六月底，公告地價為每平方公尺四萬七千六百五十三元，自八十九年七
    月迄今，公告地價均為每平方公尺五萬一千零七十二元，此有原告提出公告地價
    查詢系統表各乙份在卷可參。再系爭房屋位於南京東路，屬台北市○○地段，而
    被告占有系爭土地係作為早餐店之廚房使用，此有本院勘驗筆錄在卷可憑，本院
    依上開被告占用系爭土地係作營業使用等使用狀況，依土地法第九十七條規定，
    認為原告主張按年息百分之五計算相當於租金之不當得利為當，則自八十六年五
    月一日起至九十一年八月三十一日止，被告丁○○○占有系爭土地得受相當於租
    金之不當得利，如附表所示，共計為七千五百四十八元，而自八十九年七月迄今
    ，被告丁○○○占有系爭土地所受之利益為每月一百二十三元，原告請求被告丁
    ○○○應給付原告自八十六年五月一日起至九十一年八月三十一日止，相對於租
    金之不當得利七千五百四十八元，並自九十一年十月一日起至返還系爭土地之日
    止，按月給付原告一百二十三元，依法自屬有據。
五、從而，原告依民法第七百六十七條物上請求權之規定，及民法第一百七十九條不
    當得利之法律關係，請求被告甲○○應從坐落台北市○○段○○段七八二地號土
    地上，如附圖所示斜線部分之建物遷出；被告丁○○○將坐落台北市○○區○○
    段一小段七八二地號土地上，如附圖所示之斜線部分之建物拆除，將上開斜線部
    分建物基地零點五八平方公尺之土地返還原告，並應給付原告七千五百四十八元
    ，及自起訴狀繕本送達翌日即九十一年十月九日起至清償日止，依週年利率百分
    之五計算之利息，另應自民國九十一年十月一日起至返還上開土地之日止，按月
    給付原告一百二十三元，為有理由，應予准許。
六、原告陳明願供擔保，聲請宣告假執行，經核無不合，爰酌定相當之擔保金額，一
    併准許之。
七、結論：原告之訴為有理由，依民事訴訟法第七十八條、第八十五條第一項前段、
    第三百九十條第二項，判決如主文。
中      華      民      國    九十二    年      五      月     十六     日
                              民事第五庭法      官  吳青蓉
右為正本係照原本作成
如對本判決上訴，須於判決送達後廿日內向本院提出上訴狀
中      華      民      國    九十二    年      五      月     十九     日
~B法院書記官  莊滿美


司法院資訊處製作；財團法人民間司法改革基金會備份。
